臺灣高等法院刑事判決
109年度上易字第1748號
上  訴  人  臺灣新北地方檢察署檢察官
上  訴  人  
即  被  告  陳秀珠



選任辯護人  張恆嘉律師
上列上訴人因被告傷害案件，不服臺灣新北地方法院109年度易
字第150號，中華民國109年5月19日第一審判決（起訴案號：臺
灣新北地方檢察署108年度偵字第23428號），提起上訴，本院判
決如下：
    主  文
原判決撤銷。
陳秀珠無罪。
    理  由
一、公訴意旨略以：被告陳秀珠與告訴人邱秀華前為同事關係且
    有債務糾紛，因雙方認知差距而相處不睦。緣被告於民國10
    8年5月15日晚間7時許，前往告訴人工作之址設新北市○○區○
    ○街000號美容院，向告訴人索討債務相關之借據、本票等物
    ，雙方並因此發生口角及肢體拉扯，被告竟基於傷害他人身
    體之犯意，徒手拉扯告訴人，致告訴人受有頭臉部挫傷合併
    輕度腦震盪、前胸壁挫傷、左手瘀傷及擦傷之傷害。因認被
    告涉犯修正前刑法第277條第1項之傷害罪嫌等語。
二、按不能證明被告犯罪者，應諭知無罪之判決，刑事訴訟法第
    301條第1項定有明文。次按，犯罪事實之認定，應憑真實之
    證據，倘證據是否真實尚欠明確，自難以擬制推測之方法，
    為其判斷之基礎。且認定犯罪事實之證據係指足以認定被告
    確有犯罪行為之積極證據資料而言，該項證據自須適合於被
    告犯罪事實之認定，始得採為斷罪資料。故刑事訴訟上之證
    明資料，無論其為直接或間接證據，均須達於通常一般人均
    不致有所懷疑，而得確信其為真實之程度，始得據為有罪之
    認定，若關於被告是否犯罪之證明未能達此程度，而有合理
    懷疑之存在，致使無從形成有罪之確信，根據罪證有疑，利
    於被告之證據法則，即不得據為不利被告之認定（最高法院
    53年台上字第656號、29年上字第3105號、76年台上字第498
    6號及32年上字第67號判例意旨參照）。又按法院固得依職
    權調查證據，但並無蒐集證據之義務。蒐集證據乃檢察官之
    職責，事實審法院應以調查證據為其主要職責，其調查之範
    圍，亦以審判中所存在之一切證據為限，案內不存在之證據
    ，即不得責令法院為發現真實，應依職權從各方面蒐集證據
    （最高法院91年度台上字第5846號判決意旨參照）。是檢察
    官就被告有其所指之犯罪事實，應負舉證及蒐集證據之責任
    ，以說服法院形成被告有罪之心證，倘檢察官未能說服法院
    形成對被告不利之心證，即應依罪疑唯利被告原則，為被告
    無罪之判決。
三、次按刑事訴訟法第308條規定：「判決書應分別記載其裁判
    之主文與理由；有罪之判決並應記載犯罪事實，且得與理由
    合併記載」，同法第310條第1款規定：「有罪之判決書，應
    於理由內分別情形記載左列事項：一認定犯罪事實所憑之證
    據及其認定之理由」，及同法第154條第2項規定：「犯罪事
    實應依證據認定之，無證據不得認定犯罪事實」。揆諸上開
    規定，刑事判決書應記載主文與理由，於有罪判決書方須記
    載犯罪事實，並於理由內記載認定犯罪事實所憑之證據及其
    認定之理由。所謂認定犯罪事實所憑之「證據」，即為該法
    第154條第2項規定之「應依證據認定之」之「證據」。職是
    ，有罪判決書理由內所記載認定事實所憑之證據，即為經嚴
    格證明之證據，另外涉及僅須自由證明事項，即不限定有無
    證據能力之證據，及彈劾證人信用性可不具證據能力之彈劾
    證據。在無罪判決書內，因檢察官起訴之事實，法院審理結
    果，認為被告之犯罪不能證明，而為無罪之諭知，則被告並
    無檢察官所起訴之犯罪事實存在，既無刑事訴訟法第154條
    第2項所規定「應依證據認定之」事實存在，因此，判決書
    僅須記載主文及理由，而理由內記載事項，為法院形成主文
    所由生之心證，其論斷僅要求與卷內所存在之證據資料相符
    ，或其論斷與論理法則無違，通常均以卷內證據資料彈劾其
    他證據之不具信用性，無法證明檢察官起訴之事實存在，所
    使用之證據並不以具有證據能力之證據為限，故無罪之判決
    書，就傳聞證據是否例外具有證據能力，本無須於理由內論
    敘說明（最高法院100年度台上字第2980號判決意旨參照）
    。故依上說明，本院於審理後既認定被告無罪（詳如後述）
    ，即不再論述所援引有關證據之證據能力，併予敘明。
四、公訴意旨認被告涉有上開犯行，係以被告之供述、告訴人之
    指訴及新北市立聯合醫院診斷證明書為主要論據。
五、訊據被告固坦承有於上開時間、地點與告訴人碰面，並有與
    告訴人因債務問題發生爭執，惟堅詞否認有何傷害犯行，辯
    稱：我用手比一下告訴人後就開門出去打電話給警方，警方
    到場後也沒看到告訴人有受傷，我不知道為什麼告訴人會受
    有前開傷勢等語。
六、經查：
  ㈠被告於108年5月15日下午6時許，至新北市○○區○○街000號告
    訴人經營之美髮工作坊，欲向告訴人追討債務相關之借款、
    借據、本票等物，雙方因而發生爭執等情，業據被告坦承不
    諱，核與告訴人此部分證述大致相符；而告訴人於108年5月
    15日晚間7時31分許，至新北市立聯合醫院三重院區急診室
    就診，經診斷受有頭臉部挫傷，合併輕度腦震盪、前胸壁挫
    傷、左手肘瘀傷及擦傷乙情，則有該院出具之乙種診斷證明
    書在卷可稽（見臺灣新北地方檢察署108年度偵字第23428號
    卷〈下稱偵字卷〉第13頁），上情自均堪認定。
　㈡依證人即告訴人如下證詞：
  ⒈於警詢時指訴：被告於108年5月15日晚間6時許，到我新北市
    ○○區○○街000號的美髮店找我，因為我之前有跟他借錢，他
    過來跟我要錢，我已經有把錢還他了，有紙本跟錄音證明，
    我要播放錄音證明給他聽時，他就突然抓狂，用指甲抓我的
    臉及雙手，並揮拳打我的頭及胸部，我遭他傷害後，就趕緊
    報警並至醫院驗傷等語（見偵字卷第10頁）。
  ⒉於偵查時證述：108年5月15日晚間7時許，我坐在我店內沙發
    右邊，因為被告想要跟我要本票回去，我不理會，之後被告
    突然站起來，用手打我左臉頰跟頭部，之後持續揮打我胸部
    跟手臂，我就報警，警察到場後，我就跟警察說我有點暈我
    要去就醫，之後我就去驗傷，警察叫我驗完傷打電話給他，
    隔天再去做筆錄，被告當時毆打我約5、6分鐘，是用拳頭打
    我，不是用指甲，被告打完我左臉頰後，再打我胸部，之後
    用手抓我兩手臂，指甲也有抓傷我等語（見偵字卷第44頁）
    。
  ⒊於原審審理時證稱：被告當時是用手打我左上方的腦，我當
    時在看外面，沒有防備，還掐我脖子，被告還有打我胸部，
    打完之後就掐我，還有抓我兩隻手，他一直罵一直打，我先
    衝出去喊救命，進來後我趕快報警，被告也報警，警察來了
    之後，我有跟警察說被告打我，當天晚上被告叫我去驗傷，
    我跟醫生說我頭很暈，胸部和手都很痛，被告當時毆打我沒
    有10分鐘，被告是用拳頭打我，指甲也有抓我兩個手臂等語
    （見臺灣新北地方法院109年度易字第150號卷〈下稱易字卷〉
    第78頁至第81頁）。
  ⒋可知告訴人就被告係以拳頭毆打其頭部或左臉頰、有無掐其
    脖子、有無以指甲抓其臉部等節之陳述前後不一，且被告於
    案發當時之年紀約71歲，告訴人則約50歲，兩人相差逾20歲
    ，被告是否可能以拳頭、指甲攻擊告訴人將近5、6分鐘，致
    告訴人因此受有頭臉部挫傷，合併輕度腦震盪、前胸部挫傷
    、左手肘瘀傷及擦傷之傷害，實屬有疑。
  ㈢再依本院於準備程序時，勘驗告訴人自陳係其與被告間於案
    發當時之對話錄音檔後，製作如下內容之勘驗筆錄（見易字
    卷第76頁、第78頁、本院卷第286頁至第288頁）：
　　108年5月15日案發現場錄音檔（檔名：REZ00000000000000
    ，檔案時間 00：58：52至01：04：01）
    告訴人：妳就拿錢來放人。
    被  告：給你借到沒半毛錢，還有什麼錢來放人。
    被  告：錢不還我，還講那些話。
    告訴人：我可以告告回去。
    被  告：你叫我黑白寫，你目的不就是這樣，對不？
    告訴人：我在寫存證信函，本來是講我處理。
    被  告：我是講我要給你寫存證信函。
    告訴人：你講已經寄出去。
    被  告：我什麼時候寄出去？
    告訴人：你給我寄出去，你就拿錢來放人，而且我要給你
　　        告。
    被  告：好啊，妳告、來就、來告就來告啊，告什麼？（告
　　        訴人：蛤）告什麼？（告訴人：蛤）告什麼？
    告訴人：妳…打我嗎？齁（檔案時間 1：00：00）
    被  告：妳賊卡惡人耶，給人家借錢不還，還、還要給我告
　　        耶（告訴人：齁），妳有夠大膽的，妳知道嗎？
    告訴人：來阿。
    被  告：哪有人借錢不還，還、還要給我告的？哪有人這樣
            的？（1：00：20-開門聲）借錢不還，還、還要給
            人家告，有夠不要臉，世界第一不要臉。
    （檔案時間 1：00：25-關門聲）
    被   告：不好死、妳家死光光，我叫警察來啦。
    被   告：我叫110叫警察來啦，看要…賊卡惡人沒啦。
    （檔案時間 1：00：50至1：01：15-室外雜音）
    （檔案時間 1：01：16-開門聲）
    告訴人：認識的。
    （檔案時間 1：01：18至1：01：21-室外雜音）
    告訴人：不用。
    （檔案時間 1：01：24至1：02：22-電視聲與室外雜音）
    被  告：警察局嗎？我要報案啊，我被詐騙啊，她幫我借錢
　　        哪，都不還，還要說叫說要再給我告，對方借錢還
　　        叫別人跟我借（1：02：41-開門聲）蛤？嘿，不
　　        還，還叫別人再跟我借，啊跟我借、借快要到500
　　        萬，啊再不還，認識啊，她上次、她我的主任啊，
　　        我也沒跟她吵架，她就吃我夠啊，那裡光興街219
　　        號啊，嘿，219號，嘿哪，啊她、她這裡是我們頭
　　        髮店的，嘿啊，還再叫、叫我買洗頭…長頭髮的，
　　        39萬5這樣，一直叫我拿給她要叫貨，蛤？我朋
　　        友，對啊，她就看我吃我夠啊，看我老人家好、好
　　        欺負啊，哼哼哼，好。   
　  佐以被告自承有以手推告訴人臉部之情（見偵字卷第7頁）
    ，可知告訴人向被告表示「你…打我嗎？」等語，應就是被
    告與告訴人肢體接觸之後告訴人所為之反應，該時檔案時間
    為「1：00：00」，而檔案時間「1：00：20」有開門聲，檔
    案時間「1：00：25」有關門聲，經告訴人證述係其被打完
    後就開門跑出去報案等語（易字卷第81頁），之後亦確實僅
    有錄得被告怒罵「不好死、你家死光光、我叫警察來啦」、
    「我叫110叫警察來啦，看要…賊卡惡人沒啦」等語之聲音，
    檔案時間「1：01：16」又有開門聲後，才有告訴人表示「
    認識的」的聲音，可見被告縱與告訴人發生爭執時，曾與告
    訴人有肢體接觸，使告訴人出言表示「你…打我嗎？」等語
    ，但隨後20秒至25秒告訴人即開門離開美髮店，直至1分16
    秒後才又進入店內，期間未再錄有如告訴人遭被告毆打而發
    出之哀嚎、反抗等聲音或對話，自難認告訴人上開遭被告毆
    打約5、6分鐘之證詞可信。
  ㈣另依證人即到場處理警員蔡宗穎於偵查時證稱：我記得到場
    時雙方一直口角，沒有肢體拉扯，我當時沒有發現有何人需
    立即送醫，我就請他們先回派出所，在所內告訴人一直說有
    受傷，但初步肉眼檢視告訴人並沒有看到特別外傷等語（見
    偵字卷第193頁）；於原審審理時證述：我到的時候，被告
    在店外，告訴人在店內，雙方各自向我陳述他們的狀況，我
    沒有看到正在打或有明顯爭執情形，但看得出來有不愉快，
    告訴人表示有被打，被告表示他有欠錢，我在場當時看告訴
    人沒有明顯外傷，告訴人到派出所做筆錄是在驗傷之後，因
    為告訴人有出示驗傷單等語（見易字卷第85頁至第88頁），
    可知倘告訴人有遭被告毆打約5、6分鐘，並因此受有如上開
    診斷證明書所載之傷害，則於案發後第一時間到場之警員應
    至少可以肉眼發現未遭衣物遮蔽之頭臉部挫傷，然警員蔡宗
    穎卻始終證述其到場當時並沒有看見告訴人有明顯外傷，則
    縱使被告與告訴人確曾有肢體接觸，是否有因此造成告訴人
    受有前揭診斷證明書所載之傷害，亦屬有疑。
七、綜上，本件卷內所存證據就可否證明被告毆打告訴人，且致
    告訴人因此受有前揭傷害一節既有上述可疑之處，而未達通
    常一般人均不致有所懷疑，得以確信其為真實之程度，即無
    從形成被告有罪之確信。原審未查，認被告為傷害犯行，而
    為有罪之諭知，其認事用法尚有未洽。檢察官以原審量刑過
    輕為由提起上訴，雖屬無據，但被告否認犯行提起上訴，為
    有理由，即應由本院撤銷原判決，並為被告無罪之諭知。
據上論斷，應依刑事訴訟法第369條第1項前段、第364條、第301
條第1項前段，判決如主文。
本案經檢察官楊婉鈺提起公訴，檢察官顏汝羽提起上訴，檢察官
侯名皇到庭執行職務。
中　　華　　民　　國　　110 　年　　12　　月　　15　　日
                  刑事第四庭  審判長法　官  陳筱珮
                                    法　官  吳元曜
                                    法　官  羅郁婷
以上正本證明與原本無異。
不得上訴。
                                    書記官  蔡易霖
中　　華　　民　　國　　110 　年　　12　　月　　15　　日